【裁判字號】    98,訴,1299
【裁判日期】    980728
【裁判案由】    戶籍法等
【裁判全文】
臺灣板橋地方法院刑事判決              98年度訴字第1299號
公  訴  人  臺灣板橋地方法院檢察署檢察官
被      告  甲○○
                    國民
上列被告因違反戶籍法等案件，經檢察官提起公訴（98年度偵字
第1453號），被告於準備程序中就被訴事實為有罪之陳述，經本
院合議庭裁定由受命法官獨任進行簡式審判程序，並判決如下：
    主      文
甲○○共同犯行使偽造私文書罪，累犯，處有期徒刑肆月，如易
科罰金，以新臺幣壹仟元折算壹日，扣案如附表編號壹、至伍
所示之物，均沒收之；又共同犯偽造公印文罪，累犯，處有期徒
刑月，如易科罰金，以新臺幣壹仟元折算壹日，扣案如附表編
號貳、所示之物，均沒收之。應執行有期徒刑伍月，如易科罰
金，以新臺幣壹仟元折算壹日，扣案如附表所示之物，均沒收之
。
    事      實
一、甲○○前於民國91年間，因公共危險等案件，經臺灣臺中地
    方法院以92年度訴字第1405號判處有期徒刑5 年，復經臺灣
    高等法院臺中分院以92年度上訴字第1521號駁回上訴確定，
    入監服刑後，於95年9 月22日縮短刑期假釋出監，並付保護
    管束，97年1 月18日保護管束期滿未經撤銷，視為執行完畢
    。詎仍不知悔改，復與乙○○（業經本院通緝中）及真實姓
    名、年籍不詳，綽號「阿勝」之成年男子，共同意圖為其等
    不法之所有及供冒用身分使用，並基於偽造公印文、行使偽
    造國民身分證、行使變造特種文書、行使偽造私文書及詐欺
    取財之犯意聯絡，由乙○○先於97年12月28日某時，在臺中
    市○○路某處，交付其本人相片與「阿勝」，供其於不詳時
    、地，偽造其上分別載有戊○、丁○○、丙○○等人之姓名
    、出生年月日及統一編號，並印有偽造「內政部印」之公印
    文，且換貼乙○○相片之國民身分證各1 張。另將林家禕、
    某真實姓名、年籍不詳人士及管年祥所有之全民健康保險卡
    名義人分別變造為戊○、丁○○及丙○○（起訴書誤載為變
    造為乙○○），並換貼乙○○之相片，而變造戊○、丁○○
    及丙○○之全民健康保險卡各1 張。復偽刻戊○、丁○○及
    丙○○之印章各1 枚，分別足生損害於戊○、丁○○、丙○○、林家禕、管年祥本人，以及戶政機關對於身分管理及健
    保機構對於被保險人身分識別之正確性。嗣「阿勝」於同年
    月29日晚間9 時許，在臺中市○○路與中清路路口之便利商
    店，交付上開偽造之國民身分證、印章及變造之全民健康保
    險卡與甲○○，再指示甲○○於同年月30日上午6 、7 時許
    駕車搭載乙○○，持上開偽造之國民身分證、印章及變造之
    全民健康保險卡北上申辦帳戶，約定每日支付甲○○新臺幣
    （下同）2,000 元並加計油資，且每申辦1 金融帳戶再給付
    乙○○3,000 元作為報酬。甲○○、乙○○即依「阿勝」指
    示，由甲○○駕駛車牌號碼OH-7638 號自小客車，於97年12
    月30日上午10時許，前往址設臺北市○○區○○路133 號之
    第一商業銀行北投分行（下稱第一銀行），由乙○○以「戊○」名義填具第一銀行各類存款開戶暨往來業務項目申請書
    ，並接續偽造「戊○」之署名1 枚及印文2 枚於上開文件上
    ，用以表示「戊○」在第一銀行開立帳戶之意，而偽造上開
    私文書，連同偽造之「戊○」國民身分證及變造之「戊○」
    全民健康保險卡一併持向該行不知情之行員吳宜芬行使，致
    吳宜芬陷於錯誤，誤認係戊○本人開立帳戶，並於當日交付
    該行帳號00000000000 號之存摺1 本、提款卡1 張及密碼與
    乙○○，足生損害於戊○、林家禕、第一銀行對帳戶申請人
    管理及徵信之正確性、戶政機關對戶政管理及健保機構對健
    康保險卡管理之正確性。又於同日下午1 時35分許，甲○○
    復駕車搭載乙○○前往址設臺北縣鶯歌鎮○○街101 號之華
    南商業銀行鶯歌分行（下稱華南銀行），由乙○○以丁○○
    名義向該行申辦帳戶，並出示偽造之丁○○國民身分證及變
    造之丁○○全民健康保險卡，一併持向該行不知情之行員江
    綺玲行使。惟經江綺玲發覺有異並報警處理而未遂。嗣經警
    分別於同日下午1 時35分及1 時50分許，在華南銀行及臺北
    縣鶯歌鎮○○路109 號前查獲乙○○及甲○○，並當場起出
    上開偽造之國民身分證、印章及變造之全民健康保險卡，始
    悉上情。
二、案經被害人丁○○訴由臺北縣政府警察局三峽分局報請臺灣
    板橋地方法院檢察署檢察官偵查起訴。
    理      由
一、本案被告甲○○所犯係死刑、無期徒刑、最輕本刑為3 年以
    上有期徒刑以外之罪，其於準備程序中就前揭被訴事實為有
    罪之陳述，經受命法官告知簡式審判程序之旨，並聽取其與
    公訴人之意見後，本院認無不得或不宜改依簡式審判程序進
    行之情事，依刑事訴訟法第273 條之1 第1 項、第284 條之
    1 規定，裁定本案由受命法官獨任進行簡式審判程序，合先
    敘明。
二、上揭犯罪事實，業據被告甲○○於警詢、偵訊及本院審理時
    供認不諱，核與同案被告乙○○於警詢及偵訊中供述、證人
    江綺玲、丁○○、戊○於警詢時證述之情節相符，並有華南
    銀行98年6 月16日華鶯存字第00113 號函、第一銀行98年6
    月17日一北投字第00126 號函暨各類存款開戶暨往來業務項
    目申請書、證明文件、金融卡功能登錄、財團法人金融聯合
    徵信中心國民身分證領補換資料查詢驗證、通報案件紀錄及
    補充註記/ 消債條例信用註記資訊、開戶作業檢核表、印鑑
    卡各1 份、本院辦理刑事案件電話記錄查詢表1 紙、相片6
    張在卷可查，復有扣案偽造之戊○、丁○○、丙○○等人國
    民身分證各1 張、印章3 枚、變造之戊○、丁○○、丙○○
    等人全民健康保險卡各1 張、第一銀行帳號00000000000 號
    存摺1 本、提款卡1 張、門號0000000000號行動電話1 支可
    資佐證。又扣案之戊○、丁○○、丙○○國民身分證各1 張
    ，經送請內政部警政署刑事警察局以特徵比對及儀器放大檢
    視鑑定結果，因模鑄水印、安全線、背面雷射控管號碼均與
    樣張不相符，認上開國民身分證（含內政部印）除「透明視
    覺變化裝置」外，均係偽造；另扣案戊○、丁○○、丙○○
    之全民健康保險卡各1 張，經中央健康保險局送請該局健保
    IC卡承製廠商東元電機股份有限公司鑑驗結果，認健保卡體
    均為真實卡體，晶片表面有異物被覆，顯性資料的印刷字體
    、字形及方式非習用之方式，晶片內穩性資料分別為林家禕
    、不詳人士及管年祥等人，認均為變造卡等情，有內政部警
    政署刑事警察局98年2 月19日刑鑑字第0980016428號鑑定書
    、中央健康保險局98年2 月25日健保承字第0980003862號函
    暨證明書、偽卡顯性、隱性資料對比各1 份在卷為憑。足徵
    被告甲○○任意性之自白與事實相符，應堪採信。本案事證
    已臻明確，被告甲○○犯行堪以認定，應依法論科。
三、論罪科刑理由：
（一）按刑法第212 條所謂「其他相類之證書、介紹書」，係指
      與關於品行、能力、服務之證書、介紹書相類似之文書而
      言（最高法院90年度臺上字第6628號判決意旨參照）。查
      國民身分證及全民健康保險卡係由主管機關核發作為本國
      人士身分之證明及使用醫療制度之用，屬於品行能力相類
      之證書，均係刑法第212 條之特種文書。而刑法所謂公印
      ，係指公署或公務員職務上所使用之印信而言；又所謂公
      印或公印文，係專指表示公署或公務員資格之印信而言，
      即俗稱大印與小官章及其印文（最高法院22年上字第1904
      號、69年臺上字第693 號判例意旨參照）。是故國民身分
      證上「內政部印」之印文，自屬刑法第218 條第1 項之公
      印文。又偽造公印文，刑法第218 條既有獨立處罰之規定
      ，且較刑法第212 條之處罰為重，則於偽造刑法第212 條
      之特種文書同時偽造公印文者，即難置刑法第218 條處刑
      較重之罪於不問（司法院大法官會議釋字第82號解釋可供
      參照）。另戶籍法第75條於97年5 月28日修正公布，並自
      同年月30日施行。戶籍法第75條係針對國民身分證之偽造
      、變造犯行予以明文規定，相較於刑法第212 條係針對所
      有一般特種文書之偽造、變造犯行之處罰規定，戶籍法之
      規定應屬於特別規定，依特別法優於普通法及從重處斷之
      原則，應優先適用戶籍法之規定。又偽造公印或公印文，
      刑法第218 條既有獨立處罰規定，且較戶籍法第75條第1
      項規定之處罰為重，則於偽造國民身分證同時偽造公印或
      公印文者，即難僅論以戶籍法第75條第1 項之罪，而置刑
      法第218 條第1 項處刑較重之罪於不問（最高法院97年度
      臺上字第5114號判決參照）。從而，「阿勝」偽造國民身
      分證，復於其上偽造「內政部印」之公印文，應係犯戶籍
      法第75條第1 項之偽造國民身分證罪及刑法第218 條第1
      項之偽造公印文罪。
（二）查被告甲○○與同案被告乙○○持偽造之戊○國民身分證
      、印章及變造之戊○全民健康保險卡，向第一銀行申辦帳
      戶所為，係犯戶籍法第75條第2 項、第1 項之行使偽造國
      民身分證罪、刑法第218 條第1 項之偽造公印文罪、同法
      第216 條、第212 條之行使變造特種文書罪、同法第216
      條、第210 條之行使偽造私文書罪、同法第339 條第1 項
      之詐欺取財罪；另被告甲○○與同案被告乙○○持偽造之
      丁○○國民身分證、印章及變造之丁○○全民健康保險卡
      ，向華南銀行申辦帳戶所為，係犯戶籍法第75條第2 項、
      第1 項之行使偽造國民身分證罪、刑法第218 條第1 項之
      偽造公印文罪、同法第216 條、第212 條之行使變造特種
      文書罪、同法第339 條第3 項、第1 項之詐欺取財未遂罪
      。被告甲○○與同案被告乙○○向華南銀行申辦帳戶部分
      ，雖已著手實施詐術行為，惟未生使被害人華南銀行陷於
      錯誤並交付帳戶之存摺、提款卡等財物之結果，此部分之
      犯罪尚屬未遂。又共同正犯「阿勝」以一行為同時偽造「
      戊○」、「丁○○」、「丙○○」之國民身分證、印章及
      變造其等全民健康保險卡，為一行為侵害數法益，屬想像
      競合犯，應從重論以刑法第218 條第1 項之偽造公印文罪
      。另同案被告乙○○於第一銀行「各類存款開戶暨往來業
      務項目申請書」上偽造署名、印文等行為，為偽造私文書
      之行為所吸收，不另論罪【最高法院24年度總會決議（44
      ）參照】；又其偽造私文書後持以行使，偽造之低度行為
      為行使之高度行為所吸收，亦不另論罪。再被告甲○○與
      同案被告乙○○及綽號「阿勝」之成年男子間，就上開犯
      行，均有犯意聯絡與行為分擔，均應論以共同正犯。而被
      告甲○○與同案被告乙○○及「阿勝」係為達取得銀行帳
      戶之存摺等資料為目的，始由「阿勝」偽造「戊○」、「
      丁○○」、「丙○○」等人之國民身分證、印章及變造其
      等全民健康保險卡，再由同案被告乙○○執以申辦帳戶，
      並於向第一銀行申辦帳戶時，偽造私文書並據以行使，此
      據被告甲○○供承屬實，核與此類犯罪之模式相符。雖其
      等偽造公印文、國民身分證、印章及變造全民健康保險卡
      之時、地，各與同案被告乙○○行使前開偽造之國民身分
      證、私文書、變造之全民健康保險卡，以遂行詐欺目的之
      時、地，在自然意義上非完全一致，然二者仍有部分合致
      ，且犯罪目的單一，依一般社會通念，應評價為一罪方符
      合刑罰公平原則，如予數罪併罰，反有過度處罰之虞，與
      一般人民法律感情亦未契合。從而，被告甲○○上開所為
      ，係一行為觸犯數罪名之想像競合犯，就其等向第一銀行
      申辦帳戶部分，應從一重之行使偽造私文書罪處斷（按偽
      造公印文罪與行使偽造私文書罪之法定本刑均為5 年以下
      有期徒刑，依整體客觀犯罪情狀觀之，自以行使偽造私文
      書罪重於偽造公印文罪）；就其等向華南銀行申辦帳戶部
      分，應從一重之偽造公印文罪論處，方屬適當（最高法院
      97年度臺上字第3706號判決意旨參照）。檢察官認被告甲○○所犯行使偽造國民身分證罪、偽造印章罪各1 次、行
      使變造特種文書罪2 次、詐欺取財罪及詐欺取財未遂罪間
      ，應予分論併罰，尚有誤會。又被告前開行使偽造私文書
      （以「戊○」名義向第一銀行申辦帳戶）及偽造公印文犯
      行（以「丁○○」名義向華南銀行申辦帳戶），犯意各別
      ，行為互殊，應予分論併罰。另起訴書雖漏載被告甲○○
      偽造公印文犯行，亦未記載被告甲○○推由同案被告乙○○以「戊○」名義填具第一銀行「各類存款開戶暨往來業
      務項目申請書」，並偽造「戊○」之署名及印文於上開文
      件之偽造私文書犯行。然該等部分既均與起訴書犯罪事實
      欄所載被告甲○○之行使偽造國民身分證、行使變造特種
      文書、詐欺取財等犯行間均存有想像競合之裁判上一罪關
      係，已如前述，依起訴不可分之原則，本院自得併為審酌
      ，附此敘明。又被告甲○○前於91年間，因公共危險等案
      件，經臺灣臺中地方法院以92年度訴字第1405號判處有期
      徒刑5 年，復經臺灣高等法院臺中分院以92年度上訴字第
      1521號駁回上訴確定，入監服刑後，於95年9 月22日縮短
      刑期假釋出監，並付保護管束，97年1 月18日保護管束期
      滿未經撤銷，視為執行完畢等情，有臺灣高等法院被告前
      案記錄表1 份在卷可查。則其於有期徒刑執行完畢釋放後
      5 年內，故意再犯本案有期徒刑以上之罪，均為累犯，均
      應依刑法第47條第1 項規定加重其刑。
（三）審酌被告甲○○貪圖一己之利，不念上開犯行對公眾及他
      人所生之危害，竟持偽造、變造之證件申辦帳戶，危害被
      害人等之信用狀況，並破壞經濟市場正常交易及社會秩序
      ，本應予非難。惟念其犯後坦承犯行，態度良好，暨其犯
      罪之動機、目的、手段、智識程度及行為分擔情形等一切
      情狀，分別量處如主文所示之刑，暨定其應執行之刑，並
      分別諭知如易科罰金之折算標準，以資儆懲。扣案如附表
      編號1 至3 所示偽造之國民身分證、變造之全民健康保險
      卡，均為共犯「阿勝」所有，供本案犯罪所用之物，及因
      犯罪所生之物，爰均依刑法第38條第1 項第2 、3 款之規
      定宣告沒收之，至國民身分證上偽造之「內政部印」公印
      文各1 枚，爰不再依刑法第219 條之規定諭知沒收。另如
      附表編號1 至3 所示偽造之印章，均應依刑法第219 條之
      規定，不論屬於犯人與否均宣告沒收。而扣案如附表編號
      4 所示之物，為被告甲○○與共犯所有，因犯罪所得之物
      ，爰依刑法第38條第1 項第3 款規定，沒收之。另如附表
      編號5 所示之物，雖已因行使而交付第一銀行，而非屬被
      告甲○○或其共犯所有之物，惟其上偽造「戊○」之署名
      1 枚及印文2 枚，均應依刑法第219 條之規定，不論屬於
      犯人與否均宣告沒收。又扣案之門號0000000000號行動電
      話雖係「阿勝」交付以方便聯繫，然該行動電話並非被告
      甲○○、同案被告乙○○所有，亦無證據證明該行動電話
      係「阿勝」所有，爰不為沒收之宣告；至本案其餘扣案之
      物品，尚無積極證據證明確屬被告甲○○或其共犯所有或
      與本案犯罪有關，爰不於本案予以宣告沒收，附此敘明。
據上論斷，應依刑事訴訟法第273 條之1 第1 項、第299 條第1
項前段，戶籍法第75條第1 項、第2 項，刑法第11條前段、第28
條、第216 條、第210 條、第212 條、第218 條第1 項、第339
條第1 項、第3 項、第55條、第47條第1 項、第51條第5 款、第
41 條 第1 項前段、第219 條、第38條第1 項第2 款、第3 款，
刑法施行法第1 條之1 第1 項、第2 項前段，判決如主文。
本案經檢察官靳開聖到庭執行職務。
中    華    民    國    98    年    7     月    28    日
                  刑事第四庭    法  官  謝梨敏
以上正本證明與原本無異
如不服本判決應於送達後10日內向本院提出上訴狀
                                書記官  翁子婷
中    華    民    國    98    年    7     月    28    日
附錄本案論罪科刑法條全文：
刑法第216條
行使第210 條至第215 條之文書者，依偽造、變造文書或登載不
實事項或使登載不實事項之規定處斷。
刑法第210條
偽造、變造私文書，足以生損害於公眾或他人者，處5 年以下有
期徒刑。
刑法第212條
偽造、變造護照、旅券、免許證、特許證及關於品行、能力服務
或其他相類之證書、介紹書，足以生損害於公眾或他人者，處1
年以下有期徒刑、拘役或300元以下罰金。
刑法第218條
偽造公印或公印文者，處5年以下有期徒刑。
盜用公印或公印文足以生損害於公眾或他人者，亦同。
刑法第339條
意圖為自己或第三人不法之所有，以詐術使人將本人或第三人之
物交付者，處5 年以下有期徒刑、拘役或科或併科1 千元以下罰
金。
以前項方法得財產上不法之利益或使第三人得之者，亦同。
前二項之未遂犯罰之。
戶籍法第75條
意圖供冒用身分使用，而偽造、變造國民身分證，足以生損害於
公眾或他人者，處5 年以下有期徒刑、拘役或科或併科新臺幣50
萬元以下罰金。
行使前項偽造、變造之國民身分證者，亦同。
將國民身分證交付他人，以供冒名使用，或冒用身分而使用他人
交付或遺失之國民身分證，足以生損害於公眾或他人者，處3 年
以下有期徒刑、拘役或科或併科新臺幣30萬元以下罰金。
附表：
┌──┬────────────────────────┐
│編號│物品名稱                                        │
├──┼────────────────────────┤
│ 1  │偽造之「戊○」國民身分證、變造之「戊○」全民健康│
│    │保險卡各1張、偽造之「戊○」印章1枚。            │
├──┼────────────────────────┤
│ 2  │偽造之「丁○○」國民身分證、變造之「丁○○」全民│
│    │健康保險卡各1 張、偽造之「丁○○」印章1 枚。    │
├──┼────────────────────────┤
│ 3  │偽造之「丙○○」國民身分證、變造之「丙○○」全民│
│    │健康保險卡各1 張、偽造之「丙○○」印章1 枚。    │
├──┼────────────────────────┤
│ 4  │第一銀行帳號00000000000號之存摺1本、提款卡1張。 │
├──┼────────────────────────┤
│ 5  │第一銀行各類存款開戶暨往來業務項目申請書上偽造「│
│    │戊○」之署名1 枚、印文2 枚。                    │
└──┴────────────────────────┘


司法院資訊處製作；財團法人民間司法改革基金會備份。
